臺灣臺南地方法院民事判決　　　 100年度訴字第602號
原　　　告　陳翠琴
訴訟代理人　湯寶凝律師
被　　　告　蔡雅惠
訴訟代理人　何冠慧律師
上列當事人間請求清償借款事件，經本院於民國100年10月27日
言詞辯論終結，判決如下：
    主      文
被告應給付原告新臺幣壹佰零玖萬貳仟元，及自民國一百年四月
三十日起至清償日止，按週年利率百分之五計算之利息。
訴訟費用新臺幣壹萬參仟捌佰捌拾元由被告負擔。
    事實及理由
一、按訴狀送達後，原告不得將原訴變更或追加他訴。但擴張或
    減縮應受判決事項之聲明，不在此限，此民事訴訟法第255
    條第1項第3款定有明文。本件原告原起訴金額為新臺幣（下
    同）1,192,000元及法定利息，但在言詞辯論終結前減縮為
    1,092,000元及法定利息，此乃屬減縮受判決事項之聲明，
    依上開法條規定，本院自應准許，此先予敘明。
二、本件原告起訴主張：被告原為原告公司之員工，自民國95年
    4月25日起陸續向原告借貸金錢，嗣兩造於97年3月10日結算
    結果被告尚積欠原告1,382,000元，雙方乃另行簽訂借貸契
    約書（見本院卷第29頁，下簡稱系爭契約書），約定借貸期
    間自97年3月10起至100年3月10日止，並自97年3月10起每月
    自被告薪資扣除30,000元以供清償。惟被告於97年10月間自
    原告公司離職後，每月即未曾再償還任何款項，被告尚積欠
    1,092,000元未清償，經原告多次催討，均未獲償付。為此
    ，爰依消費借貸之法律關係，為此提起本件訴訟。並聲明：
    求為判決如主文第1項所示本金及利息。
三、被告則抗辯：
（一）被告對於原告曾於95年4月24日交付借款1,172,000元予被
      告乙節不爭執，惟被告自95年5月10日到97年10月9日分別
      以不等之薪資及年終獎金陸續清償1,400,000元，是該筆
      借款業已清償完畢，原告此部分之請求顯屬無據。至於原
      告陳稱其於96年4月10日、97年1月10 日分別以現金交付
      借款200,000元、1,200,000元予被告部分，被告予以否認
      之，此部分應由原告就交付事實為舉證。
（二）被告固與原告簽訂系爭契約書，惟當時被告為原告公司員
      工，宥於權勢不得不簽名，且系爭契約書僅有被告簽立「
      蔡雅惠」三字，其餘連帶保證人卻未簽立；又原告97年10
      月間遭被告無預警辭退，原告曾表示被告所有之欠款均予
      以免除。
（三）證人許惠玲仍受僱於原告，其證詞難免偏頗，又其證稱附
      表與被告核對過，然何以附表未經簽名確認？證人身為會
      計何以交付被告高達120萬元，卻未經被告簽收？苟被告
      97年1月10日確有急需，又豈會同日向原告借款120萬元又
      同時還款20萬元，而不直接借款100萬元即可？蓋為配合
      玉山銀行存摺當日有領取120萬元所為，方有此不合理之
      借款120萬元同時還款20萬元之過程。
（四）並聲明：駁回原告之訴。
四、得心證之理由：
（一）本件原告起訴主張被告為原告公司之員工，曾於95年4 月
      24日向原告借貸1,172,000元；兩造曾於97年3月10日簽訂
      系爭契約書，契約書記載：「借貸金額為1,382,000元」
      等情，業據原告提出與其所述相符之兩造往來明細表（本
      院卷第27至28頁）、匯款單（本院卷第31頁）及借貸契約
      書（本院卷第29頁）等件為證，並為被告所不爭執，依上
      開證據，自堪信原告主張為真實。
（二）原告復主張被告分別又於96年4月10日、97年1月10日向原
      告借貸200,000元、1,200,000元，兩造於97年3月10日結
      算被告尚積欠原告1,382,000元等節，為被告所否認。
      經查：
  １、按當事人主張有利於己之事實者，就其事實有舉證之責任
      。但法律別有規定，或依其情形顯失公平者，不在此限，
      民事訴訟法第277條定有明文。復按稱消費借貸者，於當
      事人間必本於借貸之意思合致，而有移轉金錢或其他代替
      物之所有權於他方之行為，始得當之。倘當事人主張與他
      方有消費借貸關係存在者，自應就該借貸意思互相表示合
      致及借款業已交付之事實，均負舉證之責任（最高法院98
      年度台上字第10 45號判決要旨參照）。本件原告主張被
      告分別於96年4月10日、97年1月10日向原告借貸200,000
      元、1,200,000元，兩造於97年3月10日結算為被告尚積欠
      原告1,382,000元等節，兩造存有金額1,382,000元消費借
      貸之法律關係存在，並據以請求被告返還，既為被告所否
      認，揆諸前揭說明，原告自須就消費借貸契約之成立及金
      錢之交付負舉證責任。
  ２、經本院傳訊證人即原告公司會計許惠玲到庭證稱：「我之
      前在尚盟公司，尚盟公司以前的負責人為陳翠琴。... 我
      認識在場的被告，被告為我以前的同事。...有看過本卷
      第29頁之借貸契約（即系爭契約書）。陳翠琴與蔡雅惠之
      間有借貸關係，我會知道是因為系爭第29頁契約書是我打
      的。我當時在場。...蔡雅惠借款是因為家裡需要幫忙，
      第一筆借款的時間我不記得了，最近一筆大約是民國97年
      。陳翠琴是我的老闆娘，所以當時陳翠琴以個人名義借給
      蔡雅惠。...96年4月10日原告有借款給被告20萬元，這筆
      是紅利（後證人許惠玲補充：在彙算之前，96年2月9日扣
      款6萬元，就是包含部份的年終，因為每個月薪資扣款的
      部分為3萬元。有一筆96年4月10日借款20萬元就用97年1
      月10日該發給被告20萬元紅利來扣）；97年1月10日120萬
      元是我去銀行領現金直接交付蔡雅惠，當時是因為陳翠琴
      交代我提領的，因為之前蔡雅惠他們家火災告訴陳翠琴說
      需要現金，所以向陳翠琴借款120萬元。...借貸契約是被
      告數次借款之後才彙算出來的金額。當時被告在場也有彙
      算過。當時是因為在借款的時候我們這邊有紀錄，被告也
      有紀錄，兩邊的資料對起來是一致的。...當時有約定每
      個月從蔡雅惠的薪資裡面扣3萬元...借款120萬元交付給
      被告時，沒有給被告簽收，因為當時是在民生路玉山銀行
      台南分行的門口交付給被告的」等語（見本院卷第52至54
      頁），就證人許惠玲之證詞，原告確實於96年4月10日及
      97 年1月10借款20萬元及120萬元，該20萬元後來以97年1
      月10日20萬元之紅利扣抵，故依證人許惠玲庭呈之借支明
      細表（見本卷第55-2頁）可見97年1月10日同時扣抵2筆紅
      利。依證人許惠玲之明細結果彙算至97年3月10日確實符
      合系爭借款契約書所記載之金額1,382,000元。至於被告
      抗辯證人許惠玲之證詞為虛偽云云。惟證人許惠玲雖為原
      告之員工，但非為至親，其已具結，無庸為僱主干犯刑事
      偽證追訴之危險。況其證詞及借支明細表與兩造彙算之金
      額1,382,000元相符，自堪認其證詞為可採。
  ３、又查：原告所提出兩造所簽訂之系爭契約書，記載：「貸
      與人陳翠琴借用人蔡雅惠茲為借貸，經雙方同意並訂立借
      貸契約，條件如下：(一)甲方結餘後借貸金額為1,382,00
      0元...本借貸金錢期間自民國97年3月10起至民國100年3
      月10日止...從97年3月10起每個月從薪資中扣除30,000元
      ...」等字樣，並經由被告蔡雅惠所親自簽名，為被告所
      不否認（見本院卷第16頁），被告曾擔任尚盟貿易有限公
      司協理，識字且有一定學經歷，借貸1,382,000元之金額
      不菲，自難諉不知簽署系爭契約書後之利害關係，則該系
      爭契約明確記載「結餘後借貸金額1,382,000元」，結餘
      金額若真非1,382,000元，被告當時應表異議，而被告當
      時無異議並親自簽名，顯見系爭契約書內容並無違被告之
      本意。是以，被告抗辯受制於員工之壓力而簽訂該借貸契
      約等辯詞並不可採。
（三）被告固辯稱離職時，原告同意免除被告所有債務云云，惟
      按當事人主張有利於己之事實者，就其事實有舉證之責任
      。但法律別有規定，或依其情形顯失公平者，不在此限。
      民事訴訟法第277條定有明文。次按債權人向債務人表示
      免除其債務之意思者，債之關係消滅。民法第343條復有
      明文。是被告應就其主張有利於己之事實，即系爭債務業
      經原告表示免除一節，負舉證之責任。惟為原告所否認，
      並據原告配偶即證人方平章到庭結證稱：「如果我有答應
      免除被告對於原告的債務應該要經過原告同意...被告在
      公司任職的時候，我有盡力幫助被告，不管在薪資方面還
      是年終獎金部分我都有盡力，但是被告離開大陸公司之後
      ，大陸工廠有發生罷工事件，後來發現罷工事件的主導人
      是被告現在的合夥人，所以我當然不可能再幫忙被告，不
      可能也不願意。...被告離開公司之前，已經發生罷工事
      件...我確定沒有跟被告說要免除被告對於原告的債務」
      等語（見本院卷第62頁背面），揭櫫原告配偶方平章未表
      示免除系爭債務，況原告配偶方平章既非本件債權人，亦
      無代原告為免除意思表示之權利，是被告未就其主張有利
      於己之事實，提出任何事證以實其說，是兩造間並無債務
      免除之契約成立可堪認定，即被告空言抗辯系爭債務已經
      原告免除一節，洵無所據。
（四）從而，本件兩造於97年3月10日經彙算結餘借貸金額為1,3
      82,000元，已如前述；被告自97年3月10日至97年10月9日
      每月從薪資中扣除30,000元以資清償，共清償240,000元
      (30,000x8=240,000元)，為兩造所不爭執；被告辯稱其於
      97年10月離職，原告尚有薪資50,000元未給付，兩造可就
      此互為之債務抵銷，為原告所同意(本院卷第64頁)，是被
      告現仍積欠1,092,000元（1,382,000-240,000-50,000=1,
      092,000元），及自起訴狀繕本送達翌日即100年4月30日
      起至清償日止，按年息百分之5計算之利息未清償等情，
      原告主張被告應就上開債務負清償之責，即屬有據。
五、綜上所述，原告本於消費借貸之法律關係，請求被告給付
    1,092,000元，及自100年4月30日起至清償日止，按年息百
    分之5計算之利息，為有理由，應予准許。
六、本件事證已臻明確，兩造其餘攻擊防禦方法，經審酌後，或
    與本件無涉，或與判決結果不生影響，毋庸一一論列，併此
    敘明。
七、按訴訟費用，由敗訴之當事人負擔；法院為終局判決時，應
    依職權為訴訟費用之裁判，民事訴訟法第78條及第87條第1
    項分別定有明文。經核本件訴訟費用額為13,880元（即第一
    審裁判費12,880元及證人旅費1,000元），而原告之請求為
    有理由，爰依上開規定確定被告應負擔之訴訟費用如主文第
    2項所示。
八、結論：本件原告之訴為有理由，依民事訴訟法第78條、第87
條第1項，判決如主文。
中    華    民    國  100    年    11    月    9    日
                      民事第二庭   法  官  田玉芬
以上正本證明與原本無異。
如不服本判決，應於送達後20日內向本庭（台南市○○路○段308
號）提出上訴狀（須按他造當事人人數附繕本）。
中    華    民    國   100    年    11    月    11    日
                                   書記官  劉紀君